【裁判字號】    99,台上,709
【裁判日期】    990204
【裁判案由】    違反毒品危害防制條例
【裁判全文】
最高法院刑事判決              九十九年度台上字第七０九號
上  訴  人  甲○○
選任辯護人  蔡瑞麒律師
上列上訴人因違反毒品危害防制條例案件，不服台灣高等法院台
中分院中華民國九十八年十二月三日第二審判決（九十八年度上
訴字第一八０三號，起訴案號：台灣台中地方法院檢察署九十八
年度偵字第四三０三號），提起上訴，本院判決如下：
    主  文
原判決撤銷，發回台灣高等法院台中分院。
    理  由
本件原判決認定上訴人甲○○（綽號「明哥」）基於販賣第二級
毒品甲基安非他命以營利之犯意，利用其所有之行動電話機具（
借用不知情友人之門號0000000000號之ＳＩＭ卡，下
稱上訴人行動電話），作為販賣甲基安非他命之聯絡工具，於民
國九十七年五月六日下午與黃敏豪所持用之000000000
0號行動電話（下稱黃敏豪行動電話）聯繫，約定交易之時間、
地點後，於同日下午約五時許，在上訴人當時位於台中巿平等街
某大樓之住處內，由上訴人將甲基安非他命一包販賣給黃敏豪，
得款新台幣（下同）一千元等情。因而撤銷第一審該部分之科刑
判決，改判仍論處上訴人販賣第二級毒品罪刑（處有期徒刑七年
二月），固非無見。
惟查：(一)、審理事實之法院，對於案內與認定事實、適用法律有
關之一切證據，除認為不必要者外，均應詳為調查，然後基於調
查所得之心證以為判斷之基礎；苟與認定事實及適用法律有重要
關係，在客觀上認為應行調查之證據，又非不易調查或不能調查
，而未依法加以調查，率予判決者，即有刑事訴訟法第三百七十
九條第十款規定所稱應於審判期日調查之證據未予調查之違法。
原判決係採納黃敏豪於偵查及第一審審理中之證詞，作為認定上
訴人有販賣甲基安非他命予黃敏豪一次之證據，但黃敏豪於檢察
官訊問時供稱扣案的甲基安非他命就是九十七年五月六日下午五
時許向「明哥」購買施用後所剩下等語，並指認「明哥」就是上
訴人等情（見他字第二一四八號偵查卷第十六頁反面、偵字第二
八三七四號偵查卷第二十五、二十六頁），依其所述，似意指警
方於本件查獲當晚，在黃敏豪身上查扣，即在扣押筆錄所附扣押
物品目錄（見他字第二一四八號偵查卷第七頁反面至第九頁）所
記載「安非他命乙袋」之證物係黃敏豪向上訴人購得並施用部分
後所剩餘之物。然安非他命與甲基安非他命係屬不同之第二級毒
品，該「安非他命乙袋」與黃敏豪所述及原判決認定之「甲基安
非他命」並不相符，究竟其成分係甲基安非他命或安非他命抑係
其他物品？此攸關上訴人被訴販賣第二級毒品甲基安非他命（或
安非他命）之罪嫌能否成立，自有調取上開證物送請專業機關鑑
定確認之必要，原審就此與認定事實及適用法律有重要關係，且
非不易調查或不能調查之證據，未加調查，即認定該袋扣押物為
甲基安非他命，顯有未盡調查能事之違法。(二)、刑事訴訟法第一
百六十四條第一項規定「審判長應將證物提示當事人、代理人、
辯護人或輔佐人，使其辨認。」上開規定之目的，在將採為判決
基礎之證據資料，經由合法之調查程序，顯出於審判庭，藉以符
合直接審理主義之要求；並使當事人及訴訟關係人，經由上開辨
認之調查方法，明瞭證據資料之內容，擔保證據資料之真實性、
正確性，並充分保障被告之防禦權。本件原判決於事實欄認定黃
敏豪持有遭查扣之甲基安非他命一包，即係其向上訴人購買後施
用部分而剩餘之毒品，理由內並引用該扣案之甲基安非他命一包
，資為認定上訴人有販賣第二級毒品犯行之證據之一，則該包甲
基安非他命自與上訴人有無販賣第二級毒品犯行之待證事實有重
大關聯。然依原審審判筆錄所載，原審於九十八年十一月十九日
行審判程序時，僅提示無從辨識扣押物是否同一之扣押筆錄及所
附之扣押物品目錄（見原審卷第五十七頁），並未調取上述甲基
安非他命實物，依上開規定由審判長提示或提示扣押物之照片使
上訴人、檢察官及辯護人能具體辨認，即遽引為判斷依據，自非
適法。(三)、卷查黃敏豪於九十七年五月七日偵查中證稱：「（問
：安非他命是跟誰買的？）明哥。我（九十七年）五月二日用的
安非他命也是跟明哥買的。」、「五月六日下午五點多，明哥用
……電話打來問我，要不要用安非他命，我就跟他約他住處樓下
，明哥會下來開門，在住處交給我安非他命一千元，就是扣案的
這包安非他命，我還沒有用就被抓到。我有用過明哥賣給我的安
非他命，所以我知道那是安非他命，五月二日晚上十點用的安非
他命是之前買剩下的。」等語（見他字第二一四八號偵查卷第十
六頁反面、第十七頁）。黃敏豪於第一審審理中檢察官詰問其扣
案甲基安非他命之來源時則證稱：「大約是在（九十七年五月六
日）晚上六、七點和對方聯絡，我不知道對方叫什麼名字，地點
是在台中市○○街那裡，我電話拜託他幫我調貨的人拿給我貨品
的，我錢也是交給該人。」「我記得是下午五點到七點左右，我
打電話過去。我和明哥總共只有拿過一次，他有跟我說他沒有販
賣，他只是幫我調而已，我在製作筆錄時就有和警察說。」云云
（見第一審卷第四十六頁反面、第四十七頁）。足見黃敏豪在偵
查中指證曾向上訴人購買第二級毒品之次數顯不僅一次；又其在
第一審審理中所證向上訴人購買第二級毒品之次數與時間又與偵
查中所述不同，且黃敏豪究係直接向上訴人購買或上訴人無營利
之意圖而僅單純調貨給黃敏豪，黃敏豪先後供述亦不一致。究竟
實情為何？原審未詳查釐清，即率行判決，亦有可議。(四)、犯施
用毒品罪者，供出毒品來源，因而查獲其他正犯或共犯，減輕或
免除其刑，毒品危害防制條例第十七條第一項定有明文。故為防
範其為圖減輕或免除刑責而就毒品來源為不實之供述，自須以補
強證據擔保施用毒品者供述之真實性，始得作為判斷之依據。因
而，事實審法院必須調查其他證據以為補強，使其證明力達於一
般人均不致有所懷疑而得確信其為真實之程度，始得據為對他人
不利之認定。又關於毒品施用者其所稱向某人購買毒品之供述，
必須補強證據佐證，係指毒品購買者之供述縱使並無瑕疵，仍須
補強證據佐證而言，以擔保其供述之真實性。該所謂補強證據，
必須與施用毒品者關於相關毒品交易之供述，具有相當程度之關
聯性，且足使一般人對於施用毒品者之供述無合理之懷疑存在，
而得確信其為真實，始足當之。本件上訴人始終否認有前揭非法
販賣甲基安非他命予黃敏豪之犯行，原判決以施用毒品之黃敏豪
於偵審中之證述，佐以上訴人與黃敏豪間之行動電話通訊監察譯
文及扣案之甲基安非他命一包等資料，認定黃敏豪於偵、審中不
利於上訴人之供述與事實相符，為論處上訴人罪刑之憑據（見原
判決第五頁第二十行至第七頁倒數第七行）。然微論黃敏豪前後
供述有前述之瑕疵，其真實性如何，已非無疑義。而卷查黃敏豪
與上訴人於九十八年五月六日二十一時二十三分十四秒之行動電
話通訊監察譯文內容：「Ａ（即上訴人行動電話）：喂。Ｂ（即
黃敏豪行動電話）：你自己有吃了嗎，有人說沒什麼用。Ａ：你
自己不是有吃。Ｂ：也是這樣，不過上次的比較好，看怎樣再打
給你。」（見偵字第二八三七四號偵查卷第十九頁反面）苟如原
判決所謂此通電話係黃敏豪向上訴人表達所取得甲基安非他命品
質不如上次好（見原判決第六頁第十八行至第二十行），然依上
述證據資料以觀，似僅能證明黃敏豪有從上訴人處取得二次甲基
安非他命，黃敏豪質疑第二次取得之品質比較差而已，關於取得
之原因，究係如黃敏豪所稱自行向上訴人所購入或上訴人所辯黃
敏豪託其調貨（見原判決第四頁第三、四行）或證人張凱勝所證
係上訴人無償提供予黃敏豪施用（見原判決第八頁第四行至第八
行），則屬不明，且上開通訊監察譯文內亦無與黃敏豪所證於九
十七年五月六日下午五時許向上訴人購買一千元之甲基安非他命
有關之對談內容，況警方於該日之前即開始連續監聽上訴人行動
電話，然於當天下午五時之前亦無黃敏豪與上訴人聯絡從事毒品
交易之通訊監察紀錄、通聯紀錄或其他證據可資佐證，則該通訊
監察譯文又如何能補強黃敏豪之證詞與事實相符？另黃敏豪對於
其以一千元向上訴人購入甲基安非他命之數量為何？卷查本件扣
案之「安非他命乙袋」（見他字第二一四八號偵查卷第九頁之扣
押物目錄），苟如原判決所認定係黃敏豪向上訴人購得後施用所
剩餘之甲基安非他命，含袋重約零點二八公克（見原判決第一頁
倒數第一行、第二頁第一行，第四頁第十八、十九行），然依黃
敏豪於第一審審理中證述向上訴人購入後「有先（施）用一點，
確定是安非他命，數量在警局有量是零點二幾」等語（見第一審
卷第四十九頁），據此推算，黃敏豪購得甲基安非他命之數量含
袋重必超過零點二八公克，惟黃敏豪於檢察官偵訊中則證稱其購
入之數量係零點一公克（見偵字第二八三七四號偵查卷第二十五
頁），可見黃敏豪於偵審中之證詞不盡一致，並非無何瑕疵，原
審未再進一步調查是否確有補強證據足以佐證黃敏豪不利上訴人
之供述確與事實相符，即遽行判決，尚嫌率斷，顯有調查未盡及
適用法則不當之違法。上訴意旨指摘原判決不當，尚非全無理由
，應認有撤銷發回更審之原因。
據上論結，應依刑事訴訟法第三百九十七條、第四百零一條，判
決如主文。
中    華    民    國  九十九  年    二    月    四    日
                      最高法院刑事第十三庭
                          審判長法官  賴  忠  星
                                法官  呂  丹  玉
                                法官  吳      燦
                                法官  蔡  名  曜
                                法官  葉  麗  霞
本件正本證明與原本無異
                                      書  記  官
中    華    民    國  九十九  年    二    月    八    日
                                                     M

司法院資訊處製作；財團法人民間司法改革基金會備份。
